臺灣臺南地方法院刑事裁定
111年度聲字第963號
聲明異議人
即 受刑 人  陳明進



上列聲明異議人因公共危險案件（本院110年度交簡字第3802號
），對於臺灣臺南地方檢察署檢察官之執行指揮（111年度執字
第1409號），聲明異議，本院裁定如下：
    主  文
臺灣臺南地方檢察署檢察官不准異議人陳明進易科罰金之執行指
揮處分撤銷。
    理  由
一、本件聲明異議意旨如附件「刑事聲明異議狀」所載。
二、按受刑人以檢察官執行之指揮為不當者，得向諭知該裁判之
    法院聲明異議，刑事訴訟法第484條定有明文。又刑法第41
    條第1項規定「犯最重本刑為5年以下有期徒刑以下之刑之罪
    ，而受6個月以下有期徒刑或拘役之宣告者，得以新臺幣100
    0元、2000元或3000元折算1日，易科罰金。但易科罰金，難
    收矯正之效或難以維持法秩序者，不在此限。」從而，是否
    准予易科罰金，執行檢察官應就受刑人是否有難收矯正之效
    ，或難以維持法秩序之情事，依法予以裁量，法院所得審查
    者，僅為檢察官准否易科罰金之裁量時，其判斷之程序有無
    違背法令，事實認定有無錯誤，或其審認之事實與刑法第41
    條第1項規定之裁量要件有無合理關連，或有無逾越法律規
    定之範圍等問題，先予敘明。
三、次按法務部於民國102年6月19日發出新聞稿指出：為避免各
    地方檢察署就酒駕再犯之發監標準寬嚴不一，造成部分受刑
    人以遷徙戶籍之方式規避入監服刑，而衍生違反公平原則之
    疑慮，臺灣高等法院檢察署研議統一酒駕再犯發監標準之原
    則，並已將研議結果函報法務部備查。其研議結果為「被告
    5年內三犯刑法第185條之3第1項之罪者，原則上即不准予易
    科罰金，但有下列情形之一者，執行檢察官得斟酌個案情況
    考量是否准予易科罰金：1.被告係單純食用含有酒精之食物
    （如：薑母鴨、麻油雞、燒酒雞），而無飲酒之行為。2.吐
    氣酒精濃度低於0.55mg/l，且未發生交通事故或異常駕駛行
    為。3.本案犯罪時間距離前次違反刑法第185條之3第1項之
    罪之犯罪時間已逾3年。4.有事實足認被告已因本案開始接
    受酒癮戒癮治療。5.有其他事由足認易科罰金已可收矯正之
    效或維持法秩序者。」而上開研議結果，業經法務部通函臺
    灣高等檢察署及各地方檢察署作為是否對於酒駕再犯案件准
    予易科罰金之標準，俾統一酒駕再犯發監標準，避免執行不
    公。
四、本院認為判斷受刑人有無難收矯正之效或難以維持法秩序，
    而不准易科罰金，應考量其犯罪行為是否密集，對易刑處分
    之反應薄弱而難收矯治之效，或犯罪情節是否重大，不入監
    執行將難以維持法秩序。前揭法務部通函各檢察署之酒駕再
    犯發監標準，係以「5年內三犯刑法第185條之3第1項之罪」
    之犯罪密集性為原則，併審酌犯罪情節是否重大，如情節非
    重時，檢察官得斟酌個案情況考量准否易刑處分，合乎刑法
    第41條之規範意旨，應值參採。又上開發監標準雖非固定不
    變之準則，仍可依個案情形為適當之判斷，但若要為與該標
    準不同之結論，自應盡到更加嚴謹之說理義務，始能謂無明
    顯裁量瑕疵，應屬當然。　　
五、經查：
（一）本件異議人觸犯酒後駕駛之公共危險案件如下：①於99年6
      月17日酒後駕駛（酒測值每公升0.78毫克），經附條件（
      向指定團體支付5萬元）緩起訴處分確定；②於104年1月31
      日酒後駕駛（酒測值每公升0.55毫克），經本院以104年
      度交簡字第561號判處有期徒刑3月確定，於104年5月26日
      易科罰金完畢；③於110年1月4日酒後駕駛（酒測值每公升
      0.56毫克），經本院以110年度交簡字第228號判處有期徒
      刑4月確定，於110年8月10日易科罰金完畢；④於110年11
      月6日酒後駕駛（酒測值每公升0.27毫克），經本院以110
      年交簡字第3802號判處有期徒刑5月確定（即本案）。檢
      察官以異議人本案是第4次酒駕，前經1次緩起訴公益金及
      2次易科罰金繳畢，且於110年8月10日易科罰金執行完畢
      ，未滿3個月再犯本案，足見易科罰金等類似財產刑處遇
      難收矯正之效，而不准異議人易科罰金等情，業經本院核
      閱執行卷宗無誤。
（二）本件異議人於本案固係第4次犯不能安全駕駛罪，惟其第1
      次乃99年間所犯，距本案已有11年之久，第2次則是104年
      間所犯，與本案相隔6年，參酌前揭法務部通函各檢察署
      之酒駕再犯發監標準，係「5年內三犯者，原則上不準易
      科罰金」，意即僅就5年內之犯罪加以審酌，是審核異議
      人是否難收矯治之效而有發監執行之必要，不應將異議人
      前2次酒駕犯行列入考量，以免過度評價。從而，本案不
      符上開「5年內三犯」之執行標準，亦即本案並非原則上
      不准易科罰金之情形，故就本案而言，檢察官若不採上開
      全國通案施行之執行標準，而不准異議人易科罰金，基於
      例外從嚴之法則及執行公平之考量，自應就有何特殊事由
      足認異議人難收矯正之效，為具體詳盡之說明。
（三）檢察官固以異議人所犯3次前案，係繳納緩起訴處分公益
      金或易科罰金，最近1次甫於110年8月10日易科罰金執行
      完畢，未滿3個月再犯本案，而認易科罰金等類似財產刑
      處遇難收矯正之效。惟異議人所犯第1、2次酒駕，因距本
      案已逾5年，將其執行情形列入有無難收矯正之效之審核
      範疇，顯有過度評價之嫌，難謂適當，前已說明。至異議
      人第3次酒駕案件於110年8月10日易科罰金執行完畢後，
      異議人又於110年11月6日再犯本案，雖相隔未滿3個月，
      但係於5年內二犯，不符前揭執行標準所定「5年內三犯」
      原則不准易科罰金之情形，且本案係異議人騎乘機車為警
      攔檢，測得吐氣酒精濃度為每公升0.27毫克，並未肇事，
      酒測值亦不高，犯罪情節尚屬輕微，符合前揭執行標準所
      定「吐氣酒精濃度低於0.55mg/l，且未發生交通事故或異
      常駕駛行為」之例外准予易科罰金之情形，是檢察官未斟
      酌上開對異議人有利之事由，徒以異議人係於前案執行完
      畢3個月內再犯本案，認定准予異議人易科罰金將難收矯
      正之效，實有不足。從而，本件檢察官不准異議人易科罰
      金所依憑之理由，難謂已盡說理義務而無裁量權行使之瑕
      疵。
（四）綜上所述，本件檢察官不准異議人易科罰金之裁量，有違
      法務部通函各檢察署之「酒駕再犯發監標準」，復未詳盡
      說理，具體指出有何特殊情事是上開執行標準所無法涵納
      ，須另加考量致作出與該標準不同之結論，其裁量權之行
      使，有失允當，是本件異議為有理由，檢察官不准異議人
      易科罰金之執行指揮處分，應予撤銷。
六、依刑事訴訟法第486條，裁定如主文。
中　　華　　民　　國　　111 　年　　7 　　月　　6 　　日
　　　　　　　　　刑事第十一庭  法　官　周宛瑩
以上正本證明與原本無異。
如不服本裁定，應於送達後5日內，向本院提出抗告狀。
　　　　　　　　　　　　　　　　書記官　歐慧琪
中　　華　　民　　國　　111 　年　　7 　　月　　7 　　日